臺灣臺中地方法院刑事判決　　　　　　　99年度訴字第3431號
公　訴　人　臺灣臺中地方法院檢察署檢察官
被　　　告　賴培倫
上列被告因違反兒童及少年性交易防制條例案件，經檢察官提起
公訴（99年度偵字第15818 號），本院判決如下：
    主    文
賴培倫無罪。
    理    由
一、公訴意旨略以：被告賴培倫與Ａ女【民國79年9 月出生，案
    發時為未滿18歲之人，基於兒童及少年福利法第46條第2 項
    規定，爰不揭示其真實姓名年籍資料（警偵代號000000000
    ，真實姓名年籍詳卷）】於民國96年1 月間，透過網際網路
    認識，嗣於96年9 月15日晚上11時30分許，被告偕同Α女前
    往位於臺中市○區○○路43巷2之1號之「華園大旅社」。詎
    被告竟基於拍攝未滿18歲之人性交行為影片之犯意，持其手
    機內建之錄影功能，攝錄其與Α女發生性交行為之影片。嗣
    因Α女與被告事後相互提出妨害性自主、誣告等罪之告訴，
    上開影片經列為案內證物，因而查知上情，因認被告涉犯兒
    童及少年性交易防制條例第27條之罪嫌。
二、按犯罪事實應依證據認定之，無證據不得認定犯罪事實；不
    能證明被告犯罪者，應諭知無罪之判決，刑事訴訟法第 154
    條第2 項、第301 條第1 項分別定有明文。次按認定不利於
    被告之事實，須依積極證據，苟積極證據不足為不利於被告
    事實之認定時，即應為有利於被告事實之認定，更不必有何
    有利之證據；認定犯罪事實所憑之證據，雖不以直接證據為
    限，間接證據亦包括在內，然而無論直接或間接證據，其為
    訴訟上之證明，須於通常一般之人均不致有所懷疑，而得確
    信其為真實之程度者，始得據為有罪之認定，倘其證明尚未
    達到此一程度，而有合理性之懷疑存在時，即無從遽為有罪
    之確信；又告訴人（被害人亦同）就被害經過所為之陳述，
    其目的在於使被告受刑事訴追處罰，與被告處於絕對相反之
    立場，是縱立於證人地位具結而為陳述，其供述證據之證明
    力仍較與被告無利害關係之一般證人之陳述為薄弱。從而，
    就被害經過之陳述，除須無瑕疵可指，且須就其他方面調查
    又與事實相符，亦即仍應調查其他補強證據以擔保其陳述確
    有相當之真實性，始得採為論罪科刑之依據（最高法院30年
    上字第816 號、76年台上字第4986號判例及98年度台上字第
    7056號判決要旨可資參照）。再刑事訴訟法第161 條已於91
    年2 月8 日修正公布，其第1 項規定：檢察官就被告犯罪事
    實，應負舉證責任，並指出證明之方法。因此，檢察官對於
    起訴之犯罪事實，應負提出證據及說服之實質舉證責任。倘
    其所提出之證據，不足為被告有罪之積極證明，或其指出證
    明之方法，無從說服法院以形成被告有罪之心證，基於無罪
    推定之原則，自應為被告無罪判決之諭知，最高法院92年度
    台上字第128 號判例亦揭櫫甚詳。
三、公訴人認被告賴培倫涉犯拍攝未滿18歲之人為性交之影片罪
    嫌，無非係以證人Α女稱有告知被告伊僅有16歲之證述、及
    被告以手機拍攝其與Α女為性交行為影片之翻拍光碟為其主
    要論據。訊據被告賴培倫堅決否認上開犯行，辯稱：當初Α
    女於aio 網路交友版個人資料所填載之年齡為18歲，雙方見
    面後，Α女更表示係在金錢豹酒店上班，伊見Α女打扮成熟
    、又抽煙，已確信Α女之年齡應在18歲以上等語。
四、茲於本案論述前，因被告及Α女就本件事實前已衍生其他案
    件涉訟，而被告及Α女於各該案件中之供述及證述，均與本
    案有關，爰有先予敘明下列案件涉訟情形之必要：查被告因
    於97年8 月6 日，遭Ａ女及其友人賴昭名等人共同毆打成傷
    ，而對Α女及其友人賴昭名等人提出傷害告訴，Α女部分經
    本院少年法庭以98年度少護字第355 號裁定予以訓誡。而Α
    女則於97年11月28日對被告提出強制性交之告訴，案經檢察
    官以98年度偵字第1968號為不起訴處分確定。嗣被告復對Α
    女提出誣告之告訴，案經本院98年度訴字第1○○2號判處有
    期徒刑5月，嗣經臺灣高等法院臺中分院98年度上訴字第
    2○○8號判決駁回上訴（尚未確定），此有Α女之臺灣高等
    法院被告前案記錄表、上開98年度偵字第1968號不起訴處分
    書、本院98年度訴字第1○○2號判決、臺灣高等法院臺中分
    院98年度上訴字第2○○8號判決在卷可參，復經本院調取本
    院少年法庭98年度少護執字第524號全卷、臺灣臺中地方法
    院檢察署98年度偵字第1968號妨害性自主案件全卷（下稱妨
    害性自主案件）、臺灣高等法院臺中分院98年度上訴字第
    2○○8號誣告案件（下稱誣告案件）全卷核閱無訛，合先敘
    明。
五、證據能力：
  (一)證人Α女於偵查之證述：
  1.按被告以外之人於偵查中向檢察官所為陳述，除顯有不可信
    之情況者外，得為證據，刑事訴訟法第159 條之1 第2項 定
    有明文。又上開規定乃現行法對於傳聞法則之例外所建構之
    證據容許範圍之一，依其文義及立法意旨，尚無由限縮解釋
    為檢察官於訊問被告以外之人（含共同被告、共犯、被害人
    、證人等）之程式，須經給予被告或其辯護人對該被告以外
    之人行使反對詰問權之機會者，其陳述始有證據能力之可言
    。所謂「顯有不可信之情況」，應審酌被告以外之人於陳述
    時之外在環境及情況，例如陳述時之心理狀況、有無受到外
    力干擾等，以為判斷之依據。偵查中檢察官訊問證人，旨在
    蒐集被告之犯罪證據，以確認被告嫌疑之有無及內容，與審
    判中透過當事人之攻防，經由詰問程式調查證人以認定事實
    之性質及目的有別。偵查中辯護人僅有在場權及陳述意見權
    ，並無詰問證人之權利，此觀刑事訴訟法第245 條第2 項前
    段之規定甚明。又同法第248 條第1 項係規定檢察官「訊問
    證人時，如被告在場者，被告得親自詰問」，故祇要被告在
    場而未經檢察官任意禁止者，即屬已賦予其得詰問證人之機
    會，被告是否親自詰問，在所不問；同條第2 項前段規定「
    預料證人於審判時不能訊問者，應命被告在場」，就訊問證
    人時應否命被告在場，則委之於檢察官之判斷。凡此，均尚
    難謂係檢察官訊問證人之程式必須傳喚被告使其得以在場之
    規定。故偵查中檢察官訊問證人，雖未經被告親自詰問，或
    因被告不在場而未給予其詰問之機會者，該證人所為之陳述
    ，並非所謂之「顯有不可信之情況」，而得據以排除其證據
    能力。惟上開偵查中之陳述因未經被告詰問，此項詰問權之
    欠缺，除有刑事訴訟法第159 條之3 各款情形外，非不得於
    審判中由被告行使已補正，而完足為經合法調查之證據（最
    高法院97年度台上字第1653號、98年度台上字第367 號判決
    意旨參照）。
  2.查本院於審理中業經傳喚證人Α女接受檢辯雙方之交互詰問
    ，自屬已保障被告對上開證人先前證詞之反對詰問權。且按
    刑事訴訟法第159 條之1 第2 項關於被告以外之人於偵查中
    陳述之傳聞法則例外，僅於例外顯有不可信之情況，始否定
    其為證據。故使用此項證據者，無庸就該例外之不存在先為
    舉證，而反對使用者，則應就其主張有此例外之情形為「釋
    明」（最高法院97年度台上字第2984號判決意旨參照）。被
    告並未釋明上開證人於偵查中證述有何「顯有不可信之情況
    」，本院亦查無相關證據可認檢察官有何違法取證情形，故
    證人Α女於偵查中經具結所為之證述，應有證據能力。
  (二)Α女於上開誣告案件之偵查及第一、二審審理中，以該案被
    告身分所為之供述：
  1.按刑事訴訟法第158 條之3 規定「證人、鑑定人依法應具結
    而未具結者，其證言或鑑定意見，不得作為證據。」，所謂
    「依法應具結而未具結者」，係指檢察官或法官依刑事訴訟
    法第175 條之規定，以證人身分傳喚被告以外之人（證人、
    告發人、告訴人、被害人、共犯或共同被告）到庭作證，或
    雖非以證人身分傳喚到庭，而於訊問調查過程中，轉換為證
    人身分為調查時，此時其等供述之身分為證人，則檢察官、
    法官自應依本法第186 條有關具結之規定，命證人供前或供
    後具結，其陳述始符合第158 條之3 規定，而有證據能力。
    若檢察官或法官非以證人身分傳喚而以告發人、告訴人、被
    害人或共犯、共同被告身分傳喚到庭為訊問時，其身分既非
    證人，即與「依法應具結」之要件不合，縱未命其具結，純
    屬檢察官或法官調查證據職權之適法行使，當無違法可言；
    又按刑事訴訟法第159 條之1 第1 項、第2 項所定得為證據
    之被告以外之人於審判外向法官所為之陳述，及於偵查中向
    檢察官所為之陳述，除顯有不可信之情況者外，得為證據，
    包括共同被告非以證人身分於審判外向法官及偵查中向檢察
    官所為之陳述，係關於證據能力之規定。倘共同被告在被告
    本人案件調查中，如已轉換為證人，依法具結陳述，並賦予
    被告對該共同被告所為陳述為詰問機會者，法院得依該共同
    被告以被告及證人身分所為之陳述，綜合案內其他調查證據
    資料，本於經驗法則及論理法則為判斷、取捨。並非於被告
    本人案件中，僅能採取共同被告以證人身分所為之陳述作為
    判斷依據，該非以證人身分之共同被告所為陳述，即無證據
    能力（最高法院96年度台上字第3527號、99年度台上字第36
    53號判決要旨參照）。
  2.查證人Α女於其被訴誣告案件偵查、審理中所為供述，固屬
    被告以外之人於審判外向檢察官、法官所為之陳述，然本院
    於審理中業經傳喚Α女到庭具結證述，並賦予被告有反對詰
    問之機會，故上開陳述亦具有證據能力。
  (三)被告於上開誣告案件以證人身分所為證述：
    按被告於法院外之機關所為之自白，即審判外之自白，苟非
    出於不正之方法，且與事實相符者，得為證據（最高法院31
    年上字第1515號判例意旨參照），此處之「法院」，當指本
    案審判之法院，是被告於另案審判中，就自己涉案部分以證
    人身分所為證述，自屬審判外之供述。查被告於上開誣告案
    件之偵查及審理中，以證人身分就本案情節所為證述，依其
    性質，乃被告於本案審判外之供述，則該供述係於另案偵查
    、審理期日在檢察官、法官面前所為，顯非出於不正方法所
    得，具有任意性無疑，自有證據能力。
  (四)另按被告以外之人於審判外之陳述，雖不符前4 條之規定，
    而經當事人於審判程序同意作為證據，法院審酌該言詞陳述
    或書面陳述作成時之情況，認為適當者，亦得為證據。當事
    人、代理人或辯護人於法院調查證據時，知有第159 條第1
    項不得為證據之情形，而未於言詞辯論終結前聲明異議者，
    視為有前項之同意，刑事訴訟法第159 條之5定有明文。查
    本判決以下所引用其餘被告以外之人於審判外之陳述，而不
    符合刑事訴訟法第159 條之1 至之159 條之4 之規定者，均
    經本院於審理時當庭提示而為合法之調查，被告有未於言詞
    辯論終結前聲明異議，亦有同意作為證據者（見本院卷第34
    頁反面-35 頁），復經本院審酌前開證據作成或取得之狀況
    ，並無非法或不當取證之情事，復亦查無有何顯不可信之情
    況，自均有證據能力。
六、本院得心證之理由：
  (一)被告於96年間與Α女於「aio 」網路交友版認識後之某日深
    夜（關於雙方認識及案發日期之認定，詳後述），邀約Α女
    在臺中市○○區○○路之「麥當勞速食店」碰面，俟由被告
    騎乘機車搭載Α女前往位在臺中市○區○○路43巷2 之1之
    「華園大旅社」。繼而雙方在「華園大旅社」房間內，分別
    以口交、性器官接合之方式發生性交行為。而被告則當場以
    手機內建之錄影設備，拍攝其與Α女為上開性交行為部分過
    程之影片等情，業據被告供承不諱，且經證人Α女證稱在卷
    ，並有被告所拍攝上開影片之翻拷光碟1 片在卷可佐。復經
    本院於準備程序中當庭勘驗該光碟畫面結果（光碟內存有5
    則檔案影片）：一檔案1 、2 、3 部分，均為Α女為被告進
    行口交之畫面，其中鏡頭有帶至Ａ女容貌部分，大部分均遭
    Ａ女之頭髮遮住較無法清晰辨識Ａ女之容貌及臉部裝扮，但
    可清晰看見Ａ女係擦銀色指甲油。二檔案4 部分，為女上男
    下姿勢，依背景聲音及二人之動作應為被告與Ａ女以生殖器
    接合方式之性交情節，畫面主要呈現Ａ女裸露上半身之畫面
    。三檔案5 部分，畫面為Ａ女身著短袖Ｔ恤及短裙坐於床緣
    並抽煙，Ａ女與被告之對話如下：「被告：要錄一下妳喔。
    Ａ女：（手持香煙）幹嘛錄。被告：看一下，快。」（見本
    院卷第17頁反面），並有攫取自檔案4 、5 內容之列印畫面
    存卷可參（置本院卷附證物袋內），是被告確有拍攝其與Α
    女為性交行為影片之事實，應堪認定。
  (二)惟按犯罪之成立，必以他人之身分始能構成者，須對他人有
    此身分之認識，方能成立，否則對於犯罪客體欠缺認識，即
    非出於犯該罪之故意行為。而兒童及少年性交易防制條例第
    27 條 ，並無處罰過失行為之明文，其處罰仍以有犯罪之故
    意為前提，其故意雖不以行為人「明知」所拍攝之者為未滿
    18歲之人之確定故意為必要，然亦必須有對於所拍攝對象係
    未滿18歲之人此不確定故意，始足當之（最高法院96年台上
    字第3765號、第7031號判決意旨參照）。次按所謂之「不確
    定故意」，係指行為人雖不知被害人係未滿18歲，但其主觀
    上已預見被害人可能係未滿18歲，竟仍執意為之，而不違背
    其本意者而言。亦即行為人主觀上已有前述預見，為認定其
    具有不確定故意之前提，此與在客觀上能否預見無關；縱客
    觀上能預見，但若行為人主觀上並無此項預見，即無所謂不
    確定故意之可言（最高法院93年度台上字第3557號判決亦揭
    櫫甚詳）。經查：
  1.關於本件被告與Α女見面之日期，雖據證人Α女迭於上開妨
    害性自主案件之警詢中證稱、及上開誣告案件偵查、第一、
    二審審理中以被告身分供稱，及本案偵查均證稱：伊與被告
    係96年1 月間在網路上認識，同年1 月中旬某日相約見面等
    語（見臺中市警察局卷影卷紅筆編頁第3 頁、偵字第9226號
    影卷第37頁、本院98年度訴字第1○○2號影卷第61頁反面、
    臺灣高等法院臺中分院98年度上訴字第2○○8號影卷第91頁
    反面、偵字第15818號卷第25頁），且於本院審理中仍證稱
    ：
    伊係於放寒假期間與被告見面等語（見本院卷第32頁反面）
    ，然被告於上開誣告案件偵查及第一審審理中即證稱：伊與
    Α女係於96年9月15、或16日相約後見面等語（見偵字第
    1968號卷影卷第7頁、本院98年度訴字第1○○2號影卷第38
    頁），復參酌本院攫取自勘驗光碟內容之列印畫面所示（置
    本院卷附證物袋），Α女於案發當天係穿著極甚單薄之短袖
    Ｔ恤及短裙，雖Α女於本院審理中推稱：伊當天有穿著外套
    云云（見本院卷第34頁），然其於冬季深夜，竟身著盛夏服
    裝與網友外出見面，顯與常情不符，堪認被告所供雙方係於
    96年9月15日深夜或16日凌晨見面乙節，方符事實。又被告
    於上開誣告案件告訴狀所記載、及於該案第一審98年8月5日
    審理中以證人身分證稱內容，均為「伊與Α女係96年7、8月
    間於網路上認識」等語明確（見偵字第9226號影卷第1頁、
    本院98年度訴字第1752號影卷第37頁反面），雖其於本案偵
    查中供稱：雙方認識已有7個月之久云云（見偵字第15818
    號卷第24頁），然上開誣告案件之偵查及審理時距離
    本件案發時間較近，被告之記憶應較清晰，且證人Α女於本
    院亦證稱：伊得雙方認識期間不長，並無被告所稱那麼久等
    語在卷（見本院卷第31頁），故其2人自相識至見面之期間
    ，應未達2 個月，亦堪認定，公訴意旨認雙方係自96年1月
    間即相識云云，尚有誤會。
  2.雖證人Α女於本案偵查中證稱：伊在aio 網路交友版之個人
    資料欄係填載16歲等語（見偵字第15818 號卷第25頁），嗣
    於本院審理中證稱：伊有據實填載生日，教育程度填載高中
    ，並顯示性別、年齡及星座等資料等語（見本院卷第33頁）
    ，然被告始終堅稱：Α女於網頁上所填載之年齡為18歲等語
    （見偵字第15818 號卷第24頁，又證人Α於偵查中已證稱：
    該交友版之生日欄位不需填載真實生日，年齡亦可依照個人
    之選擇加以顯示等語明確（見偵字第15818 號卷第25頁），
    並有本院自網路列印「aio 」交友網站之版面資料在卷可參
    （復經當庭交予Α女確認無訛，見本院卷第28、33頁），足
    見登錄於該「aio 」交友版之個人檔案，本不以填載真實年
    籍資料為必要，參酌上開交友版無非係提供時下男女以網路
    線上聯繫之方式相互交誼，而網路世界虛實難料，一般人對
    此亦多存有戒心，故刻意於網路資料上填載虛偽之年籍資料
    者，亦不足為奇，是Α女上開證詞是否屬實，已非無疑。再
    關於Α女是否確有告知被告就學情況乙節，證人Α女於本院
    審理中固證稱：伊與被告認識後均以MSN 聊天，聊天時有告
    訴被告伊就讀高二，且甫轉學至新民高中云云（見本院卷第
    31 頁 反面、33頁），然其於偵查中係證稱：「（問：妳當
    時有無向他提到你的正確就學及就業狀況？）我只有跟他講
    我還在唸書」云云（見偵字第15818 號卷第25頁），其前後
    所述不一，更難盡信。至被告於上開誣告案件告訴狀中雖載
    稱其與Α女於見面前已在MSN 聊天10幾次等語（見偵字第92
    26 號 影卷第1 頁），然證人Α女證稱：伊與被告於MSN 只
    是聊一些簡單之問候，沒有特別聊什麼等語在卷（見本院卷
    第31頁），參酌以MSN 於網路聯繫僅有文字交流（時下網路
    語言更盛行以「表情符號」或所謂之「火星文」書寫者），
    故所謂之「聊天」，實係流於天馬行空、言不及義之內容者
    ，亦屬平常，故倘徒憑被告與Α女於見面前曾多次以MSN 聯
    繫乙節，遽認雙方之交誼已深入瞭解彼此之生活背景而必有
    提及Α女之年齡或就學情形者，稍嫌率斷。
  3.復依卷附列印之勘驗畫面所示，案發當天Α女係身著短袖Ｔ
    恤及短裙，妝容頗為濃豔，且塗擦銀色指甲油，並有自然熟
    練之抽煙舉動，復依其與被告於性交過程之互動反應綜合以
    觀，與時下高中女生之行徑相較，明顯較為開放、成熟，況
    依現今少女發育普遍早熟之情形而言，16歲與18歲之少女，
    於身型或第二性徵上幾無差別，故倘藉由較為亮麗之打扮或
    超齡、老練之舉止，均足以掩飾其實際之年齡而不致啟人疑
    竇，從而，被告供稱其與Α女見面後，對Α女之年齡應係18
    歲以上未加懷疑乙節，應非子虛。另檢察官雖認Α女之打扮
    充其量僅係時下少女追求時髦之表現，且被告果採信Α女所
    稱係在酒店上班之說詞，則與其供稱與Α女見面係有進一步
    交往之初衷不符云云（見本院卷第17頁反面-18 頁），然吾
    人對他人神態、談吐、穿著之觀感，乃本於人類與生而來之
    感官知覺，佐以自身體驗，以個人對於外觀事物或現象所得
    之判斷認知。被告於案發時係21歲之大學生，社會見識及歷
    練有限，況Α女於案發時既刻意營造超齡之外觀及舉止顯現
    於外，堪認已有不欲人輕易窺知其實際年齡之動機存在，此
    際，倘苛求被告需竭盡所能，百般探求Α女之真實年齡，顯
    係強人所難。至依被告於本院準備程序所供，其邀約Α女外
    出之目的，固係出於進一步交往之意（見本院卷第16頁），
    惟其聽聞Α女稱在酒店上班，轉而興起發生一夜情之念頭而
    與Α女發生性交行為，亦與現今年輕男女對性觀念較為開放
    之風氣無違，故檢察官上開所指，尚無從為不利被告之認定
    。是互核前開各情，自難認被告於主觀上有「明知」Α女未
    滿18歲，或有預見Α女可能係未滿18歲，而仍執意為之，不
    違背其本意對其拍攝性交行為影片之「不確定故意」，要無
    疑義。
七、綜上所述，本案除證人即被害人Α女之唯一指證外，並無其
    他補強證據足以證明被告對於Α女係未滿18歲有何「明知」
    或基於「不確定故意」，仍拍攝其性交行為影片之主觀犯意
    ，而Α女於本案之指證復有上開前後不一及與常情不符之瑕
    疵可指，另參酌其於上開妨害性自主及誣告案件中雖仍一再
    證稱（供稱）被告係以強暴、脅迫方式對其為性交行為云云
    ，然經本院勘驗上開手機錄影畫面結果，實難採信（而上開
    案件之檢察官偵查及法院審理結果亦同此認定業如前述），
    故而Α女對其與被告就案發當天最主要之互動即性交過程之
    情節，猶未能吐實，關於雙方所為其他交往細節之證詞，更
    難期毫無虛妄而有確切之信憑性，此外，本院復查無其他積
    極證據，足以證明被告涉有上開犯行，自難僅憑證人Α女上
    開顯有瑕疵之證述，遽論被告有違反兒童及少年性交易防制
    條例第27條第1 項之犯行，其犯罪不能證明，參諸前開規定
    與判例意旨，自應由本院諭知無罪之判決。
據上論斷，應依刑事訴訟法第301 條第1 項，判決如主文。
本案經檢察官林秀菊到庭執行職務。
中    華    民    國  100     年    3     月    16    日
                  刑事第九庭    審判長法  官  林靜芬
                                      法  官  楊文廣
                                      法  官  劉敏芳
以上正本證明與原本無異。
如不服本判決應於收受判決後10日內向本院提出上訴書狀，並應
敘述具體理由；其未敘述上訴理由者，應於上訴期間屆滿後20日
內向本院補提理由書（均須按他造當事人之人數附繕本）「切勿
逕送上級法院」。
告訴人或被害人對於判決如有不服具備理由請求檢察官上訴者，
其上訴期間之計算係以檢察官收受判決正本之日期為準。 
                                     書記官   陳錫威
中    華    民    國  100     年    3     月    16    日